【裁判字號】    97,台上,1915
【裁判日期】    970502
【裁判案由】    違反公職人員選舉罷免法
【裁判全文】
最高法院刑事判決            九十七年度台上字第一九一五號
上  訴  人  台灣高等法院台中分院檢察署檢察官
上  訴  人
即  被  告  甲○○
選任辯護人  陳坤榮律師
上  訴  人
即  被  告  乙○○
選任辯護人  洪松林律師
上列上訴人等因被告等違反公職人員選舉罷免法案件，不服台灣
高等法院台中分院中華民國九十七年一月十日第二審判決（九十
六年度選上訴字第二三六五號，起訴案號：台灣台中地方法院檢
察署九十五年度選偵續字第三號），提起上訴，本院判決如下：
    主  文
原判決撤銷，發回台灣高等法院台中分院。
    理  由
本件原判決認定上訴人即被告甲○○係台中縣石岡鄉九房村第十
八屆村長候選人（候選人號次為二號），上訴人即被告乙○○及
其妻徐賴次娘（經判處罪刑確定）分別為甲○○之堂叔、堂嬸。
甲○○為當選村長，與乙○○、徐賴次娘共同基於反覆對有投票
權人行求、期約或交付賄賂，而約其於村長選舉投票日即民國九
十五年六月十日，投票予候選人甲○○之犯意聯絡，由甲○○於
同年月六日上午十一時許，前往台中縣石岡鄉○○村○○路八五
０號乙○○住處，交付用以投票行賄之賄賂新台幣（下同）五萬
元予乙○○，並囑咐以每票五百元之代價，向熟識之村內有投票
權人投票行賄。徐賴次娘即於同年月七日下午三時許，前往台中
縣石岡鄉○○村○○路九房巷二四號許惠如（另案審理）住處，
交付賄賂一千五百元予許惠如收受，並向許惠如請託其戶內連同
許惠如之三名有投票權之人，於村長選舉投票予候選人甲○○，
而約其投票權為一定之行使。徐賴次娘又於同日晚間八時許，前
往同村A1住處（真實姓名、年籍及住處詳卷內密封袋），交付賄
賂一千元予A1收受，並向A1請託其戶內二名有投票權之人，於村
長選舉投票予候選人甲○○，而約其投票權為一定之行使等情。
因而維持第一審以集合犯一罪論處甲○○、乙○○共同對於有投
票權之人，交付賄賂，而約其投票權為一定之行使罪刑之判決，
駁回甲○○、乙○○在第二審之上訴，並諭知乙○○緩刑五年，
固非無見。
惟查：(一)有罪判決書之事實一欄，為判斷其適用法令當否之準據
，應將法院依職權認定與論罪科刑有關之事實，諸凡犯罪之時間
、地點、方法、態樣，以及適用法律有關之事項，均應為詳實之
記載，然後於理由內逐一說明其憑以認定之證據，並使事實認定
與理由說明，互相適合，方為合法。倘若事實未有記載，而理由
加以說明，或事實已有記載，而理由未予說明，或事實認定與理
由說明，不相一致，或事實或理由欄內之記載，前後齟齬，按諸
刑事訴訟法第三百七十九條第十四款規定，均為判決不載理由，
或所載理由矛盾，其判決當然違背法令。(1)本件原判決認定乙○
○於九十五年六月八日警詢遭受警員脅迫，其所為陳述，並非出
於自由意志，依刑事訴訟法第一百五十六條第一項規定，並無證
據能力（見原判決理由甲、一、(一)）。原判決卻引用乙○○於該
次警詢之部分陳述內容，資為認定甲○○、乙○○犯罪事實之證
據（見原判決理由乙、一、(五)第十二行至第二四行），自有判決
理由矛盾之違誤。(2)原判決認定乙○○於九十五年六月八日檢察
官訊問時之陳述，係出於自由意志，有證據能力，作為認定甲○
○、乙○○犯罪事實之依據（見原判決理由乙、一、(二)）。上開
乙○○於檢察官訊問所為陳述，是否於偵查中自白投票行賄犯行
？有無因而查獲候選人甲○○為正犯或共犯？此攸關乙○○應否
適用行為時公職人員選舉罷免法第九十條之一第五項（九十六年
十一月七日修正公布公職人員選舉罷免法第九十九條第五項）規
定，減輕其刑，甚至免除其刑，至為重要，乃原判決未予審酌認
定，核有判決理由不備及不適用法則之違法。(3)原判決認定甲○
○、乙○○與徐賴次娘有投票行賄之犯意聯絡，似以乙○○於檢
察官訊問供述：「『（有搜到一千元四十五張，還有一個紅包內
有五千元是何人交給你？）是石岡鄉九房村登記第二號候選人甲
○○於九十五年六月六日中午十一點多拿到我家給我，他叫我去
幫他買票，一票五百元，他說完就走了，我把錢放在床頭，我太
太徐賴次娘拿去我不知道。』、『（為何你太太向人家買票，人
家具體指證？）我放在床頭枕頭邊，她自己拿去，我不知道，可
能她聽人家說拜託選二號，她自己拿去買票』、『（甲○○有無
拿錢給你？）有。』、『（他是否拿錢給你，叫你幫他買票？）
是的，我有說我不要，我有叫他拿回去，他說不要，拜託我幫忙
。』、『（甲○○有無拿錢給你？）有。』」等語，並佐以乙○
○、徐賴次娘家境並非富裕，乙○○與甲○○僅有叔姪關係，非
屬骨肉或手足至親，衡情乙○○、徐賴次娘不可能自掏腰包支出
二千五百元為甲○○投票行賄等情為據（見原判決理由乙、一、
(二)）。惟原判決所引上開乙○○之供述，及所為乙○○、徐賴次
娘不可能自掏腰包支出金錢投票行賄之推論，均無乙○○曾經囑
咐徐賴次娘以每票五百元之代價投票行賄之情。究竟憑何具體事
證，得以認定甲○○、乙○○與徐賴次娘有以每票五百元之代價
投票行賄之犯意聯絡，原判決所為說明仍嫌不足，難謂無判決理
由欠備之違法。(二)第二審法院認為上訴有理由，或上訴雖無理由
，而原判不當或違法者，應將原審判決經上訴之部分撤銷，就該
案件自為判決，刑事訴訟法第三百六十九條第一項前段定有明文
。原審以第一審判決認為有證據能力，並引為認定甲○○、乙○
○犯罪事實證據之乙○○於警詢所為陳述（見第一審判決理由二
、(三)第一行至第八行），於判決理由既又認為乙○○係遭警員脅
迫，其之陳述，無證據能力（見原判決理由甲、一、(一)說明），
則第一審判決採證違法，已影響於判決結果，乃原判決竟不將違
法之第一審判決撤銷，並自為判決，而仍予維持，顯有判決不適
用法則之違法。(三)刑法九十四年二月二日修正公布、九十五年七
月一日施行前侵害國家法益之犯罪，若基於概括犯意而連續犯同
一罪名者，亦有連續犯之適用，此觀貪污治罪條例所定之罪雖屬
侵害國家法益之罪，倘若基於概括犯意而連續犯同一之罪名者，
仍得成立連續犯自明。而投票行賄罪祇要向有投票權之人，行求
、期約或交付賄賂或其他不正利益，而約其不行使投票權或為一
定之行使，犯罪即告成立。如於刑法修正施行前基於概括犯意，
連續向數有投票權之人為上述投票行賄行為者，自仍得成立連續
犯。又關於反覆多次施用第一級毒品或第二級毒品之犯罪是否有
集合犯規定之適用？依本院最近所持見解，認為集合犯係指立法
者所制定之犯罪構成要件中，本即預定有數個相同種類行為而反
覆實行之犯罪而言。觀諸上開施用毒品罪之構成要件文義衡之，
實無從認定立法者，本即預定該犯罪之本質，具有前述集合犯之
特性。依修正刑法刪除連續犯規定之立法意旨，係將連續犯本應
各自獨立評價之數罪，回歸本來就應賦予複數法律效果之原貌。
刑法修正後，多次施用毒品之犯行，應採一罪一罰，不採依集合
犯論以一罪之見解，始符立法本旨。依此法理，相類似之多次投
票行賄犯行，能否認有集合犯論以一罪之適用，即有勾稽研求之
必要。原判決認甲○○、乙○○於刑法修正前上揭先後二次投票
行賄行為，並無連續犯規定之適用，而應依集合犯論以一罪，所
持法律見解不無商榷之餘地。(四)修正後刑法第二條第一項規定，
係規範行為後法律變更所生新舊法律比較適用之準據法，於施行
後，應適用該修正後刑法第二條第一項規定，為「從舊從輕」之
比較。而比較時應就罪刑有關之共犯、未遂犯、想像競合犯、牽
連犯、連續犯、結合犯，以及累犯加重、自首減輕暨其他法定加
減原因（如身分加減）與加減例等一切情形，綜其全部罪刑之結
果而為比較。從刑則附屬於主刑，除法律有特別規定者，依主刑
所適用之法律。甲○○、乙○○行為後，有關褫奪公權從刑之規
定，已有修正，自屬法律有變更。原判決並未詳為說明如何綜其
全部罪刑包括褫奪公權從刑，而為新舊法之比較適用，僅泛稱褫
奪公權係屬從刑，應附屬於主刑，並無獨立比較新舊法適用問題
，而未指明係經比較何種具體主刑結果，應一體適用新法或舊法
（原判決說明刑法第二十八條、第五十九條，並無新舊法比較問
題，應適用修正後規定，並非比較新舊法結果，而為「從舊從輕
」之適用），即認第一審判決適用修正後刑法第三十七條第二項
規定，宣告褫奪公權，並無不合，予以維持，難謂無判決理由不
備及適用法則不當之違法。(五)共同正犯犯投票行賄罪而預備用以
交付之賄賂為現金時，因共同正犯應就全部犯罪結果負其責任，
而合併計算預備用以交付之賄賂，且於沒收時，為避免執行時發
生重複沒收之情形，故各共同正犯之間係採連帶沒收主義，於裁
判時應諭知被告共同預備用以交付之賄賂應與其他共同正犯連帶
沒收之。第一審判決認定甲○○、乙○○與徐賴次娘共同投票行
賄而預備交付之賄賂為四萬七千五百元（其中二千五百元未扣案
），乃依行為時公職人員選舉罷免法第九十條之一第三項規定，
分別諭知沒收，而非連帶沒收，已有適用法則不當之違誤。原判
決未加糾正，仍予維持，難謂適法。(六)第二審乃事實審之覆審法
院，其就第一審所認定之事實，應重新調查證據，本於自行調查
之結果，而為事實之認定、法律之適用及刑罰之科處。又公職人
員選舉罷免法於九十六年十一月七日修正公布（同年月九日生效
），修正前同法第九十條之一、第九十八條，修正後分別移列為
第九十九條、第一百十三條，原審於九十六年十二月二十七日辯
論終結，九十七年一月十日宣判，均已在同法修正公布施行後，
第一審雖未及為法律修正之比較適用，惟原審係事實審之覆審法
院仍應為之，俾正確適用法律。原判決漏未說明法律修正之比較
適用，即遽為維持第一審適用修正前公職人員選舉罷免法之條文
號次所為判決，難謂無適用法則不當之違誤。以上或係上訴意旨
所指摘，或為本院得依職權調查之事項，應認原判決有撤銷發回
更審之原因。又原判決理由甲、一、(二)就乙○○於檢察官訊問之
供述有無證據能力之說明，未加區分其係以被告之自白或被告以
外之人於審判外之陳述所為，亦未分別敘明所憑法律依據，有欠
明晰；其中第三一行有關「乙○○於警詢之證言自有證據能力」
之記載，似有錯誤，案經發回，均併請注意及之。
據上論結，應依刑事訴訟法第三百九十七條、第四百零一條，判
決如主文。
中    華    民    國  九十七  年    五    月    二    日
                      最高法院刑事第七庭
                          審判長法官  洪  清  江
                                法官  石  木  欽
                                法官  韓  金  秀
                                法官  陳  晴  教
                                法官  李  錦  樑
      本件正本證明與原本無異
                                      書  記  官
中    華    民    國  九十七  年    五    月    八    日
                                                      Ｅ


司法院資訊處製作；財團法人民間司法改革基金會備份。
